【裁判字號】    99,重訴,27
【裁判日期】    991022
【裁判案由】    分割共有物
【裁判全文】
臺灣彰化地方法院民事判決  99年度重訴字第27號
原      告  甲○○
訴訟代理人  張志新 律師
被      告  壬○○
被      告  子○○
被      告  丁○○
被      告  庚○○
被      告  戊○○
被      告  辛○○
被      告  己○○
被      告  乙○○
受告知人    合作金庫商業銀行股份有限公司
法定代理人  丑○○
訴訟代理人  癸○○
受告知人    彰化縣員林鎮農會
法定代理人  丙○○
訴訟代理人  寅○○
上列當事人間請求分割共有物事件，本院於民國99年10月4日言
詞辯論終結，茲判決如下：
    主  文
兩造共有坐落彰化縣員林鎮○○段296之1地號，地目田，面積
15329平方公尺土地應分割為如附圖即彰化縣員林地政事務所99
年6月24日土地複丈成果圖（方案一）所示：即代號A部分面積
6311 平方公尺分歸原告所有；代號B部分面積522平方公尺分歸
被告乙○○所有；代號C部分面積3291平方公尺分歸被告子○○
所有；代號D部分面積2950平方公尺分歸被告壬○○所有；代號E
部分面積2255平方公尺分歸被告丁○○、庚○○、戊○○、辛○○、己○○按附圖備註欄所示比例保持共有。
兩造應互為補償之金額如附表二（方案一）所示。
訴訟費用由兩造依附表一所示應有部分比例負擔。
    事實及理由
一、被告壬○○、丁○○、戊○○、己○○、乙○○等五人經合
    法通知，未於言詞辯論期日到場，另被告庚○○、辛○○等
    二人經合法通知，未於最後言詞辯論期日到場，核無民事訴
    訟法第386條各款所列情形，爰依原告之聲請，由其一造辯
    論而為判決。
二、原告主張：
（一）坐落彰化縣員林鎮○○段296之1地號，地目田，面積1532
      9平方公尺土地（下稱系爭土地）為兩造共有，各共有人
      應有部分比例詳如附表一所示。系爭土地為特定農業區農
      牧用地，屬於農業發展條例第3條第11款規定之耕地，惟
      系爭土地於農業發展條例89年1月4日修正施行前，即由原
      告甲○○與被告壬○○、子○○及訴外人謝貴美、陳春貴
      等五人共有，嗣於該條例修正施行後，原告乙○○則因繼
      承訴外人謝貴美所有系爭土地應有部分，又被告丁○○、
      庚○○、戊○○、辛○○、己○○等雖係於農業發展條例
      89年1月4日修正施行後因受贈而共有系爭土地，惟今系爭
      土地經分割為A、B、C、D、E等五筆，分割後之筆數並未
      超過系爭土地在農業發展條例89年1月4日修正前之共有人
      數（即五人），符合同條例第16條第1項第3款、第4款等
      規定，且參諸農業發展條例第16條之規定及內政部89年9
      月16日台內地字第89131 14號函釋，系爭土地並無農業發
      展條例第16條第1項規定不得分割之限制，是系爭土地無
      因物之使用目的不能分割或訂有不分割期限等情形，兩造
      復未能達成分割協議，爰訴請裁判分割。
（二）系爭土地於民國（下同）76年間即訂有分管契約，約定各
      依系爭分管契約附圖所示位置分管使用系爭土地（原共有
      人陳春榮應有部分嗣由謝貴美於80年8月8日取得，游清堯
      應有部分嗣由子○○於86年1月20日取得，陳春貴應有部
      分嗣於92年6月26日分別贈與予丁○○、庚○○、戊○○
      、辛○○、己○○）。而系爭土地之使用現狀，為各共有
      人種植農作物，其上亦有各共有人依系爭分管契約使用系
      爭土地時所興建之圍牆、建物等地上物。依原告主張之分
      割方案，僅係將系爭土地依分管之現狀分割，並未損及地
      上物，且分割後各共有人取得之土地除均有對外聯絡通行
      道路外，更與自己所有之土地相比鄰，應係各共有人所能
      獲得之最大經濟利益。又原告甲○○及訴外人王佑任、王
      貞棋、王貞鈞，及被告乙○○、壬○○、丁○○、庚○○
      、戊○○、辛○○、己○○等人於98年7月間曾協議依系
      爭土地使用現狀分割，（原共有人之一謝貴美於97年2 月
      2日死亡，其應有部分本由甲○○、王佑任、乙○○、王
      貞棋、王貞鈞等人共同繼承，嗣渠等均同意由乙○○單獨
      繼承謝貴美應有部分，並於99年1月7日辦理分割繼承登記
      完竣），惟被告子○○並不同意，是兩造間因無法協議分
      割，爰依法請求按附圖即彰化縣員林地政事務所99年6月
      24日土地複丈成果圖所示方案一為分割。
（三）系爭土地共有人間早於76年間即訂有分管契約，分管範圍
      即為系爭土地現狀，是被告子○○於77年間取得共有系爭
      土地時，即知悉系爭土地分管之狀態，當時被告子○○之
      出入即與現狀相同，亦即經由其所共有之同段第301地號
      土地（應有部分5分之4）、302地號土地（應有部分34275
      分之19075）出入，此為被告子○○早就明知，是被告子
      ○○稱「原告於78年購買系爭296-1及鄰地296地號後，就
      將可通行的出入口以圍牆圍起來，導致伊無法通行，所以
      伊就從伊301地號土地通行」等情，顯非事實。
（四）坐落於系爭土地西南側之同段第301、302地號土地，均為
      被告子○○所共有之鄰地，被告子○○長久以來在系爭土
      地上分管之範圍即經由同段第301、302地號土地出入，出
      入通道並無不足，且其在系爭土地分管範圍之建物與相鄰
      之第301、302地號土地上之建物使用上連成一體，且均為
      子○○所有（詳見彰化縣員林地政事務所於99年3月17 日
      土地複丈成果圖），故以分管現狀分割，被告子○○分割
      後所得之土地，並無形成袋地之情形，況依其現狀觀之，
      不論是土地或地上物之整體規劃使用，均能發揮最大經濟
      效用。苟依被告子○○所提之方案，勢必定損及原告及被
      告子○○在系爭土地上之建物，如此變動之大，損害之深
      ，絕非最大經濟效益，是被告子○○所提分割方案實不足
      採。
（五）原告所提依分管現狀分割之方案，已留有通道供被告子○○於分割後取得之土地，連接其所有之同段第301、302地
      號土地對外聯絡，無損及其通行權，斷無形成袋地之可能
      ，且原告分割後所得之系爭土地，與原告所有之同段第
      296地號土地相鄰，又無損及系爭土地上各分管範圍之現
      狀暨其上之建物，應屬損害最少之分割方案。至被告子○○所稱原告分割後取得之土地面臨八公尺寬之道路云云，
      惟原告自訴外人黃耀富（即被告子○○之兄）購得同段第
      296地號土地及共有系爭土地時，該道路本為一公尺寬之
      產業道路，嗣拓寬為約四公尺寬，此時已有占用臨路之原
      告所有同段第296地號土地及原告分管範圍之系爭土地，
      而當原告興建圍牆時又再度往內退縮，始有今日8公尺之
      寬度，而此狀態被告子○○早已知悉，詎被告子○○就此
      隻字未提原告之損害，卻稱原告盡享分割後之利益，顯有
      昧於事實之嫌。
（六）被告子○○所提「合約書」第五條固載明：「甲方（即訴
      外人黃耀富）原土地員林鎮○○段二九六地號內賣甲○○
      先生部分為私設道路乙事雙方發生爭執，經甲、乙雙方同
      意有關本案與甲○○土地買賣關係所發生一切糾紛情形全
      部由乙方（即被告子○○）負責解決清楚，應支付甲○○
      補償金或承買路權全部費用由乙方負擔支理云云，惟查：
      該合約書係被告子○○與訴外人黃耀富間就同段301地號
      土地暨其上廠房之買賣契約，不論該契約內容約定如何，
      本於契約相對性，概與原告無涉。被告子○○所稱「6M既
      成道路」，係被告子○○為了能在系爭土地分管範圍內（
      即分割方案編號C）興建農舍，於78年7月20日前所自行繪
      製呈送予主關機關之圖面以申請農舍建築執照，並非原告
      所有同段296地號土地及原告分管範圍之系爭土地內編列
      有「6M既成道路」，被告子○○主張原告應將圍牆拆除供
      其通行，更屬無稽。
（七）綜上所述，依原告所提之分割方案，除不會損及系爭土地
      全體共有人之地上物外，又不致使被告子○○分割後所取
      得之土地形成袋地，確能發揮最大之經濟效用，並兼顧全
      體共有人之利益，應屬最為允當可採。
三、被告方面：
（一）被告壬○○、丁○○、戊○○、己○○、乙○○等五人經
      合法通知，未於言詞辯論期日到場。另被告庚○○、辛○○等二人經合法通知，未於最後言詞辯論期日到場，被告
      庚○○、辛○○等二人曾於99年4月7日到庭陳稱：系爭土
      地共有人間確實訂有分管契約書，因被告子○○反對而無
      法協議分割，對彰化縣員林地政事務所於99年3月17日土
      地複丈成果圖及將分割方案送鑑價無意見，同意原告所提
      出之分割方案。
（二）被告子○○則略以：
   1、伊並未參與系爭土地的分管契約書，原告於78年購買系爭
      296-1及鄰地296地號土地後，就將可通行的出入口以圍牆
      圍起來，導致伊無法通行，所以伊就從伊與他人共有尚未
      分割之301地號土地通行。伊於78年之前都有路可通行，
      是原告買上開土地之後即將聯外道路封起來，伊才會另外
      買同段301、302土地。伊反對原告之分割方案，該方案使
      原告分割後取得之土地面臨八公尺寬之道路，然原告將伊
      分在原告所提分割方案最內部的Ｃ部分，該部分將成為袋
      地，對伊日後出入有問題，顯失公平。伊主張原告之分得
      之A部分土地與伊分得知C部分土地互換，以維各共有人權
      益。
   2、分割共有物如共有人中有不能按其應有部份受分配，或所
      分配之價值不相當，法院即得以金錢補償之。否則，如不
      顧慮經濟上價值，將顯失公平。因原告所提分割方案有違
      公平原則，故如依原告之分割方案，原告與被告乙○○（
      原告的女兒）各取得A、B部分土地，連結原告自有同段
      296地號土地成一方正土地，而伊分得編號C部份土地無路
      可通行至公路，各共有人分得之價值顯不相當，原告自應
      以金錢補償伊。
   3、原告主張Ａ部分土地分給原告、Ｂ部分土地分給被告乙○○，伊主張將原告分割草圖Ａ部分東邊割出六米寬土地供
      伊通行，轉彎切個角供汽車通行。伊希望有道路聯外，從
      同地段原告單獨所有296地號土地通行，不然伊分得的土
      地即無利用價值。
   4、伊對同段301、302地號土地之管理利用，並無單獨決定權
      ，楚瑜不確定狀態，原告之方案要伊以同段301、302地號
      土地作為編號C部份出入通道云云，顯係要伊強行通過他
      人之土地。
   5、同段296地號土地原為公公眾通行之土地，嗣經原告將土
      地填高，再砌以水泥牆，將可通行的出入口以圍牆圍起來
      ，導致伊無法自編號C部份土地通行至南邊8米道路，所以
      伊就從伊與他人共有尚未分割之301地號土地通行。伊才
      會另外購買同段302土地。日後若同段302土地出售，則編
      號C部份土地與同段301地號土地將成為袋地。
   6、伊乃另提出分割方案二，即於編號Ａ部分右側（東邊）割
      出六米至八米寬道路土地，供編號C部份土地通行，雙方
      互不為補償。或為避免原告之分割方案造成袋地通行問題
      ，由伊向原告價購上開六米至八米寬土地供通行，或由原
      告原由眾人通行，嗣遭原告圍路之296號土地上六米寬道
      路土供通行，以維護伊之權益。
四、兩造不爭執事項：
（一）系爭土地分別為兩造所共有，共有人之應有部分如附表一
      所示。
（二）兩造就系爭土地並無不得分割之約定。
（三）兩造於民國76年間曾就系爭土地定有分管契約。
（四）兩造就彰化縣員林地政事務所於99年3月17日製作之土地
      複丈成果圖（使用現狀）不爭執。
五、兩造爭執事項：
（一）原告提出之分割方案一及被告子○○提出之分割方案二，
      何者較為可採？
（二）依原告所提出之分割方案，被告子○○分割後取得之土地
      是否成為袋地？
六、得心證之理由：
（一）原告主張系爭土地，為兩造所共有；兩造應有部分比例詳
      如附表一所示，系爭土地依法並無不能分割之情形，兩造
      亦無不為分割之約定等情，業據其提出土地登記謄本、地
      籍圖、分管契約書、農地同意分割契約書等影本為証，且
      為曾於99年4月7日到庭之被告庚○○、辛○○等二人到庭
      陳稱系爭土地共有人間確實訂有分管契約書，堪認原告此
      部分之主張為真實。
（二）次按共有人因共有物分割之方法不能協議決定，而提起請
      求分割共有物之訴，應由法院斟酌當事人之聲請、共有物
      之性質、經濟效用及全體共有人之利益、意願等公平決定
      之。關於系爭土地之分割方法，有原告提出如附圖即彰化
      縣員林地政事務所99年6月24日土地複丈成果圖方案一及
      被告子○○提出如附圖方案二，則本院審酌：
  1、系爭土地略呈長方形（連同原告單獨所有之296地號土地）
     ，南北長、東西短，地形尚屬完整。而系爭土地之使用現
     狀，為各共有人種植農作物，其上亦有各共有人依系爭分
     管契約使用系爭土地時所興建之圍牆、建物等地上物。此
     業據本院會同兩造及彰化縣員林地政事務所測量員到場勘
     測屬實，並製有勘驗筆錄、彰化縣員林地政事務所99年3月
     17日土地複丈成果圖附卷可稽，至堪確定。依原告主張之
     分割方案，僅係將系爭土地依分管之現狀分割，並未損及
     地上物，且分割後各共有人取得之土地，均有對外聯絡通
     行道路，且原告與自己所有之296地號土地相比鄰，應係各
     共有人所能獲得之最大經濟利益。
  2、原告及訴外人王佑任、王貞棋、王貞鈞，及被告乙○○、
     壬○○、丁○○、庚○○、戊○○、辛○○、己○○等人
     於98年7月間曾協議依系爭土地使用現狀分割，有農地同意
     分割契約書為証，僅被告子○○並不同意，此為兩造不爭
     之事實，足見依據多數共有人之意願贊同原告所提出按使
     用現況分割之方案一。
  3、被告子○○於77年間取得共有系爭土地時，系爭土地共有
     人間早於76年間即訂有分管契約，分管範圍即為系爭土地
     現狀，是被告子○○當時即知悉系爭土地分管之狀態，且
     當時被告子○○之出入即與現狀相同，亦即經由其所共有
     之同段第301地號土地、302地號土地出入，此為被告子○○早就明知，採原告所提之方案一對其並無不可預見之損
     失。
  4、坐落於系爭土地西南側之同段第301、302地號土地，均為
     被告子○○所共有之鄰地，被告子○○長久以來在系爭土
     地上分管之範圍即經由同段第301、302地號土地出入，出
     入通道並無問題。被告子○○多年來亦於其分管範圍內興
     建圍牆及廠房使用，且依分管範圍現狀出入，且其在系爭
     土地分管範圍之建物與相鄰之第301、302地號土地上之建
     物使用上連成一體，且均為子○○所有，此有彰化縣員林
     地政事務所於99年3月17日土地複丈成果圖可參，且為被告
     子○○所不爭之事實，故以分管現狀分割，被告子○○分
     割後所得之土地，並無形成袋地之情形。
  5、原告所提依分管現狀分割之方案一，已留有通道供被告子
     ○○於分割後取得之土地，連接其所有之同段第301、302
     地號土地對外聯絡，無損及其通行權，斷無形成袋地之可
     能。另外，原告分割後所得之系爭土地，與其所有之同段
     第296地號土地相鄰，又無損及系爭土地上各分管範圍之現
     狀暨其上之建物，應屬損害最少之適當分割方案。
  6、反之，若採被告子○○所提出附圖方案二所示為分割，即
     於編號Ａ部分右側（東邊）割出六米至八米寬道路土地，
     供編號C部份土地通行，雙方互不為補償，則僅其受利，
     勢必定損及原告甚或被告子○○在系爭土地上之建物、圍
     牆，與當初原共有人分館使用現狀相去甚遠，且被告子○○分割後所得之面積及權利範圍亦將增加729平方公尺，原
     告則有減少729平方公尺，如此變動甚大，損害亦深，且有
     違多數共有人之意願，絕非最大經濟效益，是被告子○○
     所提分割方案二實不足採。
  7、綜上所述，依原告所提之分割方案一，除不會損及系爭土
     地全體共有人之地上物外，又不致使被告子○○分割後所
     取得之土地形成袋地，確能發揮最大之經濟效用，並兼顧
     全體共有人之利益，應屬最為允當可採。
（三）惟按以原物為分配時，如共有人中有未受分配，或不能按
      其應有部分受分配者，得以金錢補償之。民法第824條地3
      項訂有明文，本件依據原告所提出方案一分割結果，即代
      號A部分面積6311平方公尺分歸原告所有；代號B部分面積
      522平方公尺分歸被告乙○○所有；代號C部分面積3291平
      方公尺分歸被告子○○所有；代號D部分面積2950平方公
      尺分歸被告壬○○所有；代號E部分面積2255平方公尺分
      歸被告丁○○、庚○○、戊○○、辛○○、己○○按附圖
      備註欄所示比例保持共有。雖原告以其曾與被告乙○○、
      壬○○、丁○○、庚○○、戊○○、辛○○、己○○等人
      與原告已於98年7月間同意依系爭土地使用現狀分割，而
      主張應無再對被告乙○○、壬○○、丁○○、庚○○、戊○○、辛○○、己○○等人以金錢找補之必要云云，惟原
      告提出之農地同意分割契約書，並未經被告子○○同意，
      此為兩造不爭之事實，自無拘束全體共有人之效力。況分
      割共有物係各共有人容有不同之分割方法，然法院並不受
      兩造當事人所主張分割方案之拘束。本院認按原告主張之
      分割方案一分割結果，將造成原告所取得之土地較為方正
      、南鄰道路，占有地勢之利，而被告等人相對而言分得之
      土地價值不及其應有部份比例之價值，顯然有失公平，爰
      依被告子○○之聲請，將原告主張之分割方案一，送理德
      不動產估價師聯合事務所鑑定各共有人間應找補之金額，
      依理德不動產估價師聯合事務所鑑定結果，認如採原告所
      提分割方案，尚須以金錢補償其他被告，其補償金額詳如
      附表二所示，以示公平。
（四）末按「應有部分有抵押權或質權者，其權利不因共有物之
      分割而受影響。但有下列情形之一者，其權利移存於抵押
      人或出質人所分得之部分：一、權利人同意分割。二、權
      利人已參加共有物分割訴訟。三、權利人經共有人告知訴
      訟而未參加。」民法第824-1條第2項定有明文。經查，原
      告於系爭土地之應有部分15329分之6311，設定抵押權予
      訴外人合作金庫商業銀行股份有限公司；被告子○○於系
      爭土地上之應有部分15329分之3291，設定抵押權予訴外
      人彰化縣員林鎮農會；被告壬○○於系爭土地上之應有部
      分15329分之2950，設定抵押權予訴外人合作金庫商業銀
      行股份有限公司；另訴外人陳春貴於系爭土地本有應有部
      分15329分之2255，曾設定抵押權予訴外人合作金庫商業
      銀行股份有限公司，嗣已分別贈與予被告丁○○、庚○○
      、戊○○、辛○○、己○○等人，是於本件分割後，上開
      抵押權應於分割登記時轉載於兩造所分得的土地上，併此
      敘明。
（五）從而，本院認原告所提出之附圖方案一所示之方案應屬適
      當而可採，然應依理德不動產估價師聯合事務所鑑定結果
      ，原告尚須以金錢補償被告，其補償金額詳如附表二所示
      ，以示公平，爰判決如主文第1項、第二項所示。
七、訴訟費用負擔之依據：民事訴訟法第78條、第80條之1、第
    85條第1項後段。
中    華    民    國    99    年    10    月    22    日
                  民事第一庭  法  官  施坤樹
以上正本係照原本作成。
如對判決上訴，應於判決送達後20日內向本院提出上訴狀（須附
繕本）。如委任律師提起上訴者，應一併繳納上訴審裁判費。
中    華    民    國    99    年    11    月    5    日
                              書記官  施嘉玫

司法院資訊處製作；財團法人民間司法改革基金會備份。
